【裁判字號】    98,上,861
【裁判日期】    990428
【裁判案由】    回復原狀
【裁判全文】
臺灣高等法院民事判決                   98年度上字第861號
上  訴  人  辛○○
訴訟代理人  陳鄭權律師
被上訴人    己○○
                        樓
            甲○○○
                        樓
            庚○○（即林秀子之繼承人）
兼前三人訴
訟代理人    丙○○
被上訴人    戊○○
                        樓
            丁○○
                        樓
上列當事人間回復原狀事件，上訴人對於中華民國98年5月27日
臺灣桃園地方法院97年度訴字第1521號第一審判決提起上訴，並
為訴之追加，本院於99年4月7日言詞辯論終結，判決如下：
    主  文
原判決關於駁回上訴人後開之訴及其假執行之聲請，暨該訴訟費
用部分均廢棄。
被上訴人應連帶給付上訴人新台幣貳佰柒拾伍萬元，及自民國八
十二年八月一日起至九十四年九月八日止、暨自九十八年四月一
日起至清償日止，均按年息百分之五計算之利息。
廢棄改判部分第一、二審訴訟費用由被上訴人連帶負擔。
本判決所命給付，於上訴人供擔保新台幣玖拾貳萬元後得假執行
，但被上訴人如以新台幣貳佰柒拾萬元為上訴人預供擔保，得免
為假執行。
    事實及理由
一、被上訴人丁○○未於言詞辯論期日到場，核無民事訴訟法第
    386條所列各款情形，依上訴人聲請，由其一造辯論而為判
    決。
二、按於第二審為訴之變更或追加，非經他造同意，不得為之。
    但請求之基礎事實同一者，不在此限。民事訴訟法第446條
    第1項、第255條第1項第2款定有明文。上訴人於原審係起訴
    主張訴外人林謝寶珠及上訴人全體為訴外人林清同之妻兒即
    其全體繼承人，被上訴人丙○○明知其未經全體繼承人合法
    授權，卻於民國82年7月18日無權代理林清同全體繼承人與
    訴外人乙○○、林正彥共同將坐落桃園縣大園鄉○○段拔子
    林小段第2號土地等106筆土地以總價金新台幣（下同）2309
    萬6700元之價格出售予伊，被上訴人之被繼承人林謝寶珠並
    已收受伊所交付之價款275萬元，惟系爭買賣契約嗣經臺灣
    桃園地方法院92年度重訴字第389號判決無效確定在案，爰
    依不當得利及繼承法律關係訴請被上訴人連帶返還上開價金
    並加計法定遲延利息。嗣上訴人於98年10月20日具狀追加備
    位之訴，主張被上訴人丙○○無權代理丁○○、林秀子、甲
    ○○○、林如錦等人出售渠等就前開土地之公同共有權利予
    伊，致系爭買賣契約經判決無效確定，伊因此受有275萬元
    損害，爰依民法第110條規定訴請被上訴人丙○○應給付伊
    275萬元及加計法定遲延利息（見本院卷第78至80頁），核
    其先後主張之基礎事實同一，所為訴之追加，應予准許。
三、上訴人主張：訴外人林謝寶珠及被上訴人全體為訴外人林清
    同之妻兒即其全體繼承人，被上訴人丙○○於民國82年7月
    18日聲稱代理林清同全體繼承人與訴外人乙○○、林正彥共
    同將坐落桃園縣大園鄉○○段拔子林小段第2號土地等106筆
    土地出售予伊，雙方約定總價金為2309萬6700元。伊已於82
    年7月19日給付1100萬元，分別由乙○○取得550萬元、林正
    彥取得275萬元、林清同之所有繼承人取得275萬元。詎嗣經
    原法院92年度重訴字第389號民事確定判決認定被上訴人丙
    ○○係無權代理林清同所有之繼承人，而無處分上開公同共
    有土地之權利（有授權者僅訴外人林謝寶珠及被上訴人戊○
    ○、己○○），認系爭買賣契約無效。系爭買賣契約既屬無
    效，土地之出賣人自應返還上開已收之價金275萬元。系爭
    該275萬元係由林謝寶珠收取，而林謝寶珠又於92年10月31
    日死亡，被上訴人丙○○、戊○○、己○○、丁○○、甲○
    ○○及庚○○為其繼承人，應依繼承及民法第179條不當得
    利之法律關係、類推適用民法第259條規定負回復原狀之責
    任，並依第259條第2款規定，附加自受領時起之利息，爰訴
    請被上訴人連帶給付伊275萬元及自82年7月19日起算之法定
    遲延利息。
    原審判決被上訴人丙○○、戊○○、己○○、丁○○、甲○
    ○○、庚○○應連帶給付上訴人附表編號1之利息；被上訴
    人丙○○、戊○○、丁○○、甲○○○、庚○○應連帶給付
    附表編號2之利息。並駁回上訴人其餘請求。
    上訴人就其敗訴部分不服提起上訴，並追加備位之訴，主張
    被上訴人丙○○無權代理丁○○、林秀子、甲○○○、林如
    錦等人處分出售渠等就前開土地之公同共有權利予伊，致系
    爭買賣契約經判決無效確定，伊因此受有275萬元損害，爰
    依民法第110條規定訴請被上訴人丙○○應給付伊275萬元及
    加計法定遲延利息等語。
    其上訴聲明：(1)原判決不利於上訴人部分廢棄。(2)前開廢棄
    部分，被上訴人應連帶給付上訴人275萬元及自82年7月19日
    起94年9月8日止、98年4月1日起至清償日止按年息5%計算之
    利息。(3)願供擔保請准宣告假執行。追加備位聲明：(1)被上
    訴人丙○○應給付上訴人275萬元及自82年7月25日起至清償
    日止按年息5%計算之利息。(2)願供擔保請准宣告假執行。（
    上訴人勝訴部分即附表編號1、2所示利息請求，未據被上訴
    人聲明不服，已告確定。）
四、被上訴人則以：上訴人簽約2年後均未前來辦理過戶事宜，
    已屬違約，依系爭不動產買賣契約第14條約定，上訴人所付
    款項全部已由伊等沒收，上訴人無從請求返還。況伊等母親
    林謝寶珠在世時，上訴人可隨時為請求，然上訴人未為請求
    。而系爭不動產買賣契約締約迄今已逾15年，顯已罹於時效
    等語，資為抗辯。其答辯聲明：(1)上訴及追加之訴均駁回。
    (2)如受不利判決願供擔保請准宣告免為假執行。
五、查訴外人林謝寶珠、被上訴人丙○○、戊○○、己○○、丁
    ○○、甲○○○（即汪林美麗）、及訴外人林秀子、林如錦
    分別為林清同之繼承人。被上訴人丙○○聲稱其為林清同之
    全體繼承人代理人，偕同訴外人乙○○、林正彥與上訴人於
    82年7月18日簽訂不動產買賣契約書，共同將坐落桃園縣大
    園鄉○○段拔子林小段第2號土地等106筆土地出售予上訴人
    ，約定總價金2309萬6700元。上訴人於82年7月19日給付
    1100萬元，分別由乙○○收受550萬元、林正彥收受275萬元
    、丙○○收受275萬元。惟丙○○嗣將其所收受之275萬元全
    數交予其母林謝寶珠。嗣林如錦於90年1月5日死亡（未育有
    子女），林謝寶珠於92年10月31日死亡遺有繼承人丙○○、
    戊○○、己○○、丁○○、甲○○○、林秀子。惟林秀子於
    95年5月14日死亡，其繼承人張純娟、張啟宏、張棟樑、張
    啟明拋棄繼承，僅餘庚○○一人繼承。是林謝寶珠目前之繼
    承人計有被上訴人丙○○、戊○○、己○○、丁○○、甲○
    ○○、庚○○6人。而上訴人於92年11月14日起訴先位請求
    丙○○、戊○○、己○○、丁○○、林秀子、甲○○○、謝
    武男（林如錦之夫）、乙○○、林正彥（於訴訟中死亡，由
    其繼承人林陳錦昭、林玟杏、林奕洲、林奇承受訴訟）辦
    理繼承登記及所有權移轉登記，備位請求渠等返還上訴人所
    收價款1100萬元本息，經臺灣桃園地方法院92年度重訴字第
    389號判決乙○○應給付上訴人550萬元本息、林正彥之繼承
    人（林陳錦昭、林奇、林奕洲、林玟杏）應給付上訴人
    275萬元本息，惟認丙○○係無權代理丁○○、林秀子、甲
    ○○○、林如錦處分出售系爭不動產之公同共有權利予上訴
    人，復未經渠等承認，認系爭買賣契約應屬無效，而駁回上
    訴人對丙○○等人之先、備位請求確定在案。上開各情為兩
    造所不爭執（見原審卷第72頁），並有不動產買賣契約書、
    臺灣桃園地方法院92年度重訴字第389號民事判決、戶籍謄
    本、繼承系統表、臺灣臺北地方法院98年4月6日北院隆家福
    95年度繼字第1075號函（見原審卷第7至27、74、98頁），
    並據本院依職權調閱臺灣桃園地方法院92年度重訴字第389
    號民事卷宗、臺灣臺北地方法院95年度繼字第1075號卷宗查
    明無訛。
六、上訴人主張伊已依系爭買賣契約約定給付買賣價金275萬元
    ，該款並全數由林謝寶珠收取，惟系爭買賣契約因被上訴人
    丙○○無權代理林清同全體繼承人致無效，林謝寶珠顯無收
    取價金之法律上原因，因林謝寶珠已死亡，爰先位依不當得
    利及繼承法律關係訴請林謝寶珠全體繼承人即被上訴人6人
    連帶返還前開275萬元本息；又伊因被上訴人丙○○之無權
    代理行為致受有275萬元損害，故備位依民法第110條規定請
    求被上訴人丙○○賠償前開275萬元本息等語。經查：
(一)按消滅時效自請求權可行使時起算，民法第128條定有明文。
  而依不當得利之法則請求返還不當得利，以無法律上之原因而
  受利益，致他人受有損害為其要件，倘利益授受之雙方當事人
  ，均不知其利益授受之法律上原因不存在，甚或誤認其法律上
  之原因存在，則須權利人知悉其得行使權利之狀態，時效期間
  始能起算。蓋權利之行使可被期待甚或要求而不行使，乃權利
  依時效消滅之理由，若權利人不知已可行使權利，如仍責令其
  蒙受時效之不利益，自非時效制度之本旨。最高法院91年度台
  上字第1312號裁判見解亦同，可資參照。
(二)被上訴人雖謂上訴人之不當得利返還請求權已罹於時效云云。
  但查系爭82年7月18日不動產買賣契約書之賣方就林清同部分
  係記載：「林清同之繼承人林謝寶珠、戊○○、丙○○、己○
  ○、丁○○、張林秀子、汪林美麗、林如錦之共同代理人：丙
  ○○」，並經丙○○於其上簽名用印（見原審卷第12頁），且
  當日丙○○並提出林謝寶珠、戊○○、己○○、丁○○、張林
  秀子（即林秀子）、汪林美麗（即甲○○○）、謝林如錦（即
  林如錦）之授權書（見原審卷第17頁），有不動產買賣契約書
  及授權書可稽。被上訴人丙○○就其出面簽訂系爭不動產買賣
  契約書乙情復無爭執（見本院卷第134頁）。嗣上訴人起訴先
  位請求被上訴人等人履行系爭不動產買賣契約，將系爭土地辦
  理繼承登記後將所有權移轉登記予伊；備位主張解除契約，請
  求被上訴人返還所收價金。該事件經臺灣桃園地方法院92年度
  重訴字第389號受理，於93年1月9日言詞辯論時，甲○○○及
  林如錦之夫謝武男始提出未曾授權將系爭土地出售予上訴人之
  抗辯（見92年度重訴字第389號卷一第34頁），上訴人訴訟代
  理人於斯時猶主張被上訴人丙○○有提出授權書表明代理之旨
  （見92年度重訴字第389號卷一第34頁），嗣丙○○於該事件
  93年2月26日言詞辯論時，當庭坦承僅受林謝寶珠、己○○、
  戊○○委託，其他繼承人則未授權，亦未同意出售系爭土地等
  語（見92年度重訴字第389號卷一第53頁）。足證上訴人於93
  年1月9日甲○○○、謝武男為上述答辯前，尚無從知悉系爭買
  賣契約有無效情形，揆諸前揭說明，上訴人不當得利返還請求
  權之時效應自93年1月9日開始起算，始屬合理。而上訴人係於
  97年9月2日提起本件訴訟，顯未罹於15年時效。
(三)承前述，被上訴人丙○○於82年7月18日締約之時，係以林清
  同全體繼承人代理人名義為之，並於翌日收受上訴人所交付之
  價金275萬元。而系爭買賣契約所出售之土地應有部分乃林清
  同之遺產，於締約當時尚未辦理繼承登記，業據被上訴人自承
  在卷（見本院卷第92頁），是該買賣標的乃全體繼承人公同共
  有。然丙○○僅受母親林謝寶珠及胞弟戊○○、己○○之委託
  ，而未得到其他繼承人之授權，故應由丙○○、林謝寶珠、戊
  ○○、己○○四人本於公同共有關係就所收價金275萬元負連
  帶返還之責。又因林謝寶珠已於92年10月31日死亡，目前之繼
  承人計有被上訴人6人，故被上訴人6人就林謝寶珠所負上開價
  金返還義務，亦負連帶責任。至被上訴人辯稱275萬元悉數交
  予林謝寶珠乙節，僅屬出賣人內部就價金分配之問題，尚無礙
  渠等應負連帶返還價金責任之認定。
(四)次按受領人於受領時，知無法律上之原因或其後知之者，應將
  受領時所得之利益，或知無法律上之原因時所現存之利益，附
  加利息，一併償還；如有損害，並應賠償。民法第182條第2項
  定有明文。被上訴人丙○○等人於締約當時即知未獲全體繼承
  人合法授權，卻仍與上訴人簽訂無效之不動產買賣契約，並於
  82年7月19日收受價金275萬元，則被上訴人於收受價金之時顯
  已知其受領無法律上原因。則上訴人請求自82年8月1日起算利
  息，為有理由。
七、從而，上訴人依不當得利法律關係，請求被上訴人連帶返還
    275萬元及自82年8月1日起至清償日止按年息5%計算之利息
    ，洵屬有據，應予准許。原審僅判決被上訴人應給付附表編
    號1、2之利息確定，就其餘部分為上訴人敗訴之判決，容有
    未洽，上訴意旨指摘原判決此部分不當，求予廢棄改判，為
    有理由。爰由本院予以廢棄改判，如主文第2項所示。又兩
    造均陳明願供擔保宣告准免假執行，經核均無不合，爰分別
    酌定相當擔保金額准許之。
八、上訴人先位之訴既經准許，其備位之訴部分即無庸審究，不
    另論述，併此敘明。
九、據上論結，本件上訴為有理由，依民事訴訟法第463條、第
    385條第1項前段、第450條、第85條第2項、第390條第2項、
    第392條，判決如主文。
中    華    民    國    99    年    4     月    28    日
                    民事第一庭
                        審判長法  官  張耀彩
                              法  官  林金吾
                              法  官  盧彥如
正本係照原本作成。
如不服本判決，應於收受送達後20日內向本院提出上訴書狀，其
未表明上訴理由者，應於提出上訴後20日內向本院補提理由書狀
（均須按他造當事人之人數附繕本）上訴時應提出委任律師或具
有律師資格之人之委任狀；委任有律師資格者，另應附具律師資
格證書及釋明委任人與受任人有民事訴訟法第466條之1第1項但
書或第2項（詳附註）所定關係之釋明文書影本。
中    華    民    國    99    年    4     月    29    日
                              書記官  鄭兆璋
附註：
民事訴訟法第466條之1（第1項、第2項）：
對於第二審判決上訴，上訴人應委任律師為訴訟代理人。但上訴
人或其他法定代理人具有律師資格者，不在此限。
上訴人之配偶、三親等內之血親、二親等內之姻親，或上訴人為
法人、中央或地方機關時，其所屬專任人員具有律師資格並經法
院認為適當者，亦得為第三審訴訟代理人。
附表：
┌──┬───────┬─────────┬─────┐
│編號│本金（新台幣）│利息起訖期間      │週年利率  │
├──┼───────┼─────────┼─────┤
│1   │275萬元       │94年9 月9 日起至98│5%        │
│    │              │年3 月31日        │          │
├──┼───────┼─────────┼─────┤
│2   │同上          │94年9 月8 日當日  │5%        │
└──┴───────┴─────────┴─────┘

司法院資訊處製作；財團法人民間司法改革基金會備份。
